最高法院民事判決　　　　　　　　　　　　　　　九十三年度台上字第一一一二號
　　上　訴　人　甲○○
　　訴訟代理人　王進勝律師
　　　　　　　　吳建勛律師
　　　　　　　　黃淑芬律師
　　被 上訴 人　乙○○
右當事人間請求清償票款事件，上訴人對於中華民國九十一年八月十二日台灣高等法
院花蓮分院第二審判決（九十一年度上字第三一號），提起上訴，本院判決如左：
    主  文
原判決廢棄，發回台灣高等法院花蓮分院。
    理  由
本件上訴人主張：被上訴人與其子陳振榮合夥自民國八十八年起，連續向伊購買大鴨
，截至九十年二月初，共積欠貨款新台幣（下同）四百三十五萬二千五百元，為清償
上開債務，被上訴人簽發如原判決附表（下稱附表）所示之支票九張，計二百七十六
萬四千五百元（陳振榮則另簽發金額共一百五十八萬八千元之本票四張）支付，上開
支票屆期提示，皆未獲付款等情，求為命被上訴人給付票款四百三十五萬二千五百元
並加給法定遲延利息之判決（第一審判命被上訴人給付上訴人二百七十六萬四千五百
元本息，駁回上訴人其餘之請求，上訴人就其敗訴部分未據聲明不服）。
被上訴人則以：系爭九張支票，係伊子陳振榮盜開，伊並未向上訴人購買大鴨，自無
以系爭支票支付貨款，伊不負支付票款責任等語，資為抗辯。
原審將第一審所為上訴人勝訴部分之判決廢棄，改判駁回上訴人該部分之訴。無非以
：上訴人主張之事實，固據其提出系爭支票及退票理由單各九張為證，被上訴人對於
系爭九張支票為伊所有，及印章之真正亦不爭執，惟以上開情詞置辯。經查系爭九張
支票，均係訴外人陳振榮盜用被上訴人之印章簽發或由其妻郭巧慧填寫到期日、金額
，並未經被上訴人之授權或同意之事實，已據訴外人陳振榮證明在卷，並經證人郭巧
慧供證屬實。再依被上訴人用票之習慣觀之，被上訴人於每簽發一張支票，均在票根
及支票騎縫處蓋章，並記載發票日期、金額或受款人或繳會款，此有被上訴人提出之
系爭支票之支票簿原本一本在卷可稽。而系爭支票部分之票根均無上述之記載。僅由
訴外人陳振榮或其妻郭巧慧簡略記載「阿榮」、「榮」借字樣，票根騎縫均未蓋有被
上訴人印章，上開記載亦經陳振榮及郭巧慧供證係其等所記。雖其等曾供稱有部分為
被上訴人所記載，但為被上訴人所否認。經以陳振榮簽發本件支票，與之核對結果，
其中第0000000號至第0000000號三張均係出自同一人之筆跡，其餘十
張亦係同一人筆跡，經核對被上訴人所存票根之筆跡顯然不同，自係由證人郭巧慧所
記載（郭巧慧證稱0000000至0000000號是其記載，0000000至
0000000號是陳振榮記載）。果如被上訴人曾同意陳振榮借用其支票，則可光
明正大加以簽發，並於票根詳加記載到期日、受款人或作何用途，以供查考，並於騎
縫蓋章。況偽造有價證券罪，法定刑係三年以上有期徒刑，刑責甚重，訴外人陳振榮
若非真有盜開支票情事，何需無故承認盜用被上訴人之支票，而承擔此項刑責。被上
訴人抗辯系爭支票遭其子陳振榮盜用，自堪採信。而系爭支票之支票簿（自第000
0000號至0000000號係被上訴人於八十六年十二月間領用，迄今尚未使用
完畢，被上訴人甚少使用支票，自八十九年三月三十一日簽發一張支付保險費，再於
八十九年七月三十日簽發八十九年七月三十一日第0000000號之一張（支付國
華保險費）後相隔四月，（在三月三十一日之前則在八十八年十二月三十一日簽發一
張），其後十四張則為陳振榮所盜開。在此之前，並無借予陳振榮使用之記載。足見
陳振榮所陳曾借用被上訴人之支票一節並不實在。而被上訴人最早應自八十九年七月
三十日之後始知悉支票被盜用，否則其於八十九年七月三十日簽發第0000000
號之一張支票時，即可發現有多張支票被撕下，而速向銀行報失止付。則被上訴人應
係在八十九年九月二日第0000000號支票退票後始知悉支票被盜用，較合情理
。上訴人主張被上訴人係於八十九年四、五月間即知被盜用一節，核與事實不符，自
難採信。（被上訴人以前所陳自該時起知悉支票被盜用，與事實不符，其後被上訴人
已更正係自八十九年九月間支票退票後始知被盜用。）至於被上訴人或陳振榮、郭巧
慧等所陳與上開事實不合部分或係因各人記憶之不同，而不一致，惟對於支票被盜用
則屬一致。至上訴人主張被上訴人於八十九年九月二日退票及知悉支票下落後，猶任
其子陳振榮簽發附表編號(八)、(九)之支票交付上訴人，自非盜用一節。查被上訴人於知
悉其支票退票後確曾責罵陳振榮，其時郭巧慧始知其夫陳振榮騙伊稱支票係向被上訴
人借用等情，分別據被上訴人及陳振榮及郭巧慧供述甚明。陳振榮又未明白說明盜用
幾張支票，被上訴人自無從追回全部支票。而陳振榮係被上訴人之子，盜用其支票，
不忍報警，乃人之常情，自不能以被上訴人未報警或未向上訴人討回支票即推定其同
意借支票予其子使用。另上訴人主張被上訴人已查覺陳振榮盜用其支票，仍於八十九
年九月五日匯款五十萬元予上訴人以清償另張支票，又不曾向上訴人表示任何反對之
意思，自非被盜用一節，陳振榮已陳稱：係伊委託被上訴人匯款給上訴人，該筆錢是
伊向被上訴人借的等語。被上訴人之所以再借五十萬元予陳振榮，係因其希望陳振榮
把盜開之支票全部收回。陳振榮既為籌錢支付票款，而向其母即被上訴人借錢週轉，
以解決退票之事，乃屬常情，自不能以該五十萬元係由被上訴人匯予上訴人，即認被
上訴人同意其支票由其子使用，上訴人上開主張亦不足採。又上訴人主張近幾年來都
是陳振榮開票，一直到陳振榮的票跳票才改開被上訴人支票一節，查陳振榮之支票早
在八十四年五月二十八日拒絕往來，有被上訴人於九十一年六月二十四日準備程序期
日提出之存款內容查詢單及票據信用資料查覆單各一紙在卷可稽，被上訴人提出之支
票簿，除系爭支票九張及另五張支票遭陳振榮盜用外，均無陳振榮使用被上訴人支票
之情形（見第一審卷第一五一頁台灣銀行台東分行檢送之被上訴人帳戶自八十六年一
月一日至九十年三月三十一日止簽發支票影本共三十六張），上訴人上開主張亦不足
採。從而上訴人訴請被上訴人給付系爭票款及其法定遲延利息，自屬無據，不能准許
等詞，為其判斷之基礎。
按在票據上簽名者，依票上所載文義負責，又票據上之簽名，得以蓋章代之，票據法
第五條、第六條規定甚明。本件被上訴人對系爭支票九張為其所有，其上印章為真正
，並不爭執。雖辯稱係其子陳振榮所盜開云云。惟查被上訴人係在八十九年七月三十
日自己簽發最後一張第0000000號支票，而陳振榮在八十九年四月間已自支票
本撕下十餘張支票為原審認定之事實，倘該等支票係陳振榮所盜開，則被上訴人至遲
於八十九年七月三十日使用支票本時，即應發覺，因當時至少尚有五張支票未被簽發
（票載發票日期在八十九年十一月三十日以後之支票），已簽發者則均尚未到期，乃
被上訴人竟未為任何處理，任由陳振榮繼續將其餘支票簽發使用，並於八十九年八月
三十一日第0000000號支票退票後，被上訴人旋即於同年九月五日，匯款五十
萬元予上訴人，以取回該退票支票。嗣復於八十九年十月八日，讓上訴人兌現第00
00000號支票，參諸證人辛張金枝證稱被上訴人確有同意陳振榮簽發支票作為貨
款等語（見第一審卷第三二頁及第四四頁），則上訴人主張被上訴人確實知悉並授權
陳振榮簽發系爭支票，似非全然無據。原審未詳予調查審認，亦未說明證人辛張金枝
之證詞何以不足採之理由，竟採信被上訴人之子陳振榮，及其媳郭巧慧與被上訴人陳
述內容前後反復不一，相互矛盾之證詞，遽謂系爭支票乃陳振榮所盜開，而為上訴人
不利之判決，自有可議，且有判決不備理由之違法。上訴論旨，執以指摘原判決不當
，求予廢棄，為有理由。
據上論結，本件上訴為有理由，依民事訴訟法第四百七十七條第一項、第四百七十八
條第二項，判決如主文。
中　　　華　　　民　　　國　　九十三　　年　　　六　　　月　　　三　　　日
                              最高法院民事第二庭
                                  審判長法官  曾　桂　香
                                        法官  劉　延　村
                                        法官  劉　福　聲
                                        法官  黃　秀　得
                                        法官  陳　國　禎
      右正本證明與原本無異
                                              書  記  官
中　　　華　　　民　　　國　　九十三　　年　　　六　　　月　　 十六 　　日
                                                                        Ｌ
